臺灣高等法院刑事判決　　　　　　　 100年度上易字第1301號
上　訴　人　臺灣桃園地方法院檢察署檢察官
被　　　告　張進峰
上列上訴人因被告詐欺案件，不服臺灣桃園地方法院100年度易
字第239號，中華民國100年5月2日第一審判決（聲請簡易判決處
案號：臺灣桃園地方法院檢察署99年度偵字第8536號，原審認有
刑事訴訟法第451 條之1 第4 項但書第3 款之應諭知無罪判決之
情形，致不得逕以簡易判決處刑，爰改依通常程序審理），提起
上訴，本院判決如下：
    主  文
上訴駁回。
    理  由
一、公訴意旨略以：被告張進峰知悉將自己銀行帳戶提供他人使
    用而成為人頭帳戶，依一般社會生活之通常經驗，可預見將
    成為不法集團收取他人受騙款項之用，而幫助他人從事詐欺
    犯罪，竟仍不違背其本意，基於幫助詐欺之犯意，於民國99
    年1月6日，至彰化商業銀行八德分行，申辦帳號為009—000
    0000000000000 號金融帳戶後，將該帳戶之存摺、提款卡及
    密碼，委由尊龍客運公司托運寄至臺中中港站，交予詐欺集
    團之成年女子「楊小姐」，嗣該「楊小姐」所屬之詐欺集團
    成員意圖為自己不法之所有，於99年1月7 日晚間7時許，佯
    向張栗欣表示其在電視購物頻道購買物品，須至自動櫃員機
    匯款，致張栗欣陷於錯誤，於同日晚間7時29 分許，依指示
    匯款新臺幣（下同）29,983元至被告所申辦之上開彰化銀行
    八德分行帳戶內，嗣因張栗欣發覺有異報警處理，始循線查
    悉上情。因認被告係涉犯刑法第 30條第1項、第339條第1項
    之幫助詐欺取財罪嫌云云。公訴人認被告涉犯幫助詐欺取財
    罪嫌，係以：(一)被告供承將本件帳戶之存摺、提款卡及密碼
    經由尊龍客運公司運交自稱「楊小姐」之人；(二)證人即被害
    人張栗欣確因受騙而匯款入被告之上開帳戶內，此據證人張
    栗欣證述綦詳，並有自動櫃員機交易明細清單及被告本件帳
    戶之顧客資料卡、交易明細可稽；(三)公訴人主張：被告為要
    辦現金卡，將帳戶交給對方，但被告並未說明究係何一代辦
    公司，且被告將帳戶交付後，即無法控制該帳戶不被他人非
    法使用，但被告竟稱當時沒有想到會有這種情形，係嗣後被
    告轉匯手續費給對方後才想到，顯與常理不符；且被告供稱
    對方要幫他製作假資料，顯見對方就是要作不法使用，又在
    被告將帳戶交出時，被告就知道無法控制該帳戶，足認被告
    有幫助詐欺之不確定故意等為據。
二、按犯罪事實應依證據認定之，無證據不得認定犯罪事實；不
    能證明被告犯罪者，應諭知無罪之判決，刑事訴訟法第 154
    條第2項、第301條第1 項分別定有明文。故事實之認定，應
    憑證據，如未能發現相當證據，或證據不足以證明，自不能
    以推測或擬制之方法，以為裁判基礎；又認定不利於被告之
    事實，須依積極證據，苟積極證據不足為不利於被告事實之
    認定時，即應為有利於被告之認定，更不必有何有利之證據
    ，最高法院 40年台上字第86號及30年上字第816號判例意旨
    可資參照。據此，刑事訴訟上證明之資料，無論為直接證據
    或間接證據，均須達於通常一般之人均不致於有所懷疑，而
    得確信為真實之程度，始得據為有罪之認定，若關於被告是
    否犯罪之證明未能達此程度，而有合理性懷疑之存在，致使
    無從形成有罪之確信，根據「罪證有疑、利於被告」之證據
    法則，即不得遽為不利被告之認定，最高法院76年台上字第
    4986號判例意旨亦足參照。再刑法上幫助之行為，須有幫助
    他人犯罪之意思，如無此種故意，而係基於其他原因，以助
    成他人犯罪之結果，尚難以幫助論；且所謂幫助犯，非但行
    為之外形可認為幫助，尚須對正犯之犯意有所認識，若行為
    人，誤信為正當行為，並無違法之認識，則其行為縱予正犯
    以助力，尚難遽令負幫助之罪責，最高法院20年上字第1022
    號、20年上字第1828號著有判例亦可資參照。亦即幫助犯係
    指對於正犯與以精神或物質上之助力，便於其犯罪之實行者
    而言，故必須認識正犯所犯之罪，始有幫助可言，如無此認
    識，則欠缺幫助犯意，自無從成立該罪之幫助犯（最高法院
    76年度台上字第7695號判決意旨參照）。
三、訊據被告張進峰固坦承於99年1月6日，在中壢交流道附近，
    將其向彰化商業銀行八德分行所申辦之本件帳戶存摺、提款
    卡，經由尊龍客運公司托運至臺中中港站，交付名為「楊小
    姐」之人，並於電話中告知帳戶密碼等情不諱，惟否認有何
    幫助詐欺取財之犯意，辯稱：伊因從自由時報分類廣告版閱
    得代辦現金卡之廣告，於是撥打電話與自稱「楊小姐」之人
    聯繫，「楊小姐」要伊寄送存摺、提款卡及身分證影本，伊
    於電話中告知提款卡密碼，對方要伊提供上開帳戶，並會為
    伊製作虛假之存、提款資料以供銀行審核，比較容易辦得現
    金卡，伊係單純要辦理現金卡始交付帳戶之存摺、提款卡及
    密碼；況且伊申辦之帳戶於99年1月7日已被列為警示戶，但
    伊不知此情，所以於同年1月11 日「楊小姐」還向伊謊稱所
    申辦之現金卡已審核通過，要求伊匯1 萬元手續費至「楊致
    昇」之帳戶，伊因不知內情，遂依對方指示匯1 萬元至楊致
    昇帳戶內，若伊知道對方係利用伊帳戶作為人頭帳戶，而不
    是為伊去辦理現金卡，伊豈會匯出1 萬元，伊匯款後，再跟
    對方聯絡，對方即一再推托，伊上網去查詢相關訊息後，才
    發覺被騙，乃打電話至銀行掛失，經銀行行員告知本件帳戶
    已列為警示帳戶，伊隨即報警，並依警員要求於翌日前往製
    作筆錄，伊主觀上絕無幫助他人詐欺取財之不確定故意等語
    。經查：
  (一)證人張栗欣於99年1月7 日晚間7時許，接獲自稱玉山銀行行
    員來電表示其在電視購物頻道購買物品，須至自動櫃員機匯
    款，使張栗欣陷於錯誤，於同日晚間7時29 分許，依指示匯
    款29,983元至被告之上開彰化銀行八德分行帳戶內，因張栗
    欣發覺有異乃報警處理等情，業據證人張栗欣於警詢中證述
    綦詳（見偵查卷第10頁正、反面），並有自動櫃員機交易明
    細清單（見偵查卷第11頁）及被告本件帳戶之交易明細（見
    偵查卷第31頁）在卷可稽。
  (二)被告稱係因見報載廣告，委託代辦現金卡，始交付本件帳戶
    之存摺、提款卡及密碼予對方等情，業據被告自警詢、檢察
    官偵查及原審審理時供明在卷，並有其提出之自由時報分類
    廣告影本1紙在卷可憑（見偵查卷第95 頁）。觀諸被告供承
    ：因對方會製作虛假之存、提款資料幫伊辦理現金卡等情（
    見原審桃簡字第57號卷第22頁反面），衡情被告自承無法自
    行申辦現金卡，遂聯絡登報廣告之代辦公司，認為代辦公司
    能幫其製作虛假資料，如此即易於辦得現金卡，且對照上開
    廣告所示，其上亦記載資料不齊、信用不佳者皆可協助辦理
    ，可見被告在急需現金卡以解燃眉之急之情形下，遂聽信對
    方要求而提供本件帳戶存摺、提款卡及密碼，由對方製作虛
    假之存、提款資料以辦理，顯有可能。參以又無證據證明被
    告係基於辦理現金卡以外之其他目的而交付本件帳戶存摺、
    提款卡及密碼等物，故被告辯稱係為委託代辦公司辦理現金
    卡，遂依對方要求而提供本件帳戶等情，尚非不可採。則被
    告於主觀上認對方係要為其製作虛假資料以辦理現金卡，但
    對方竟未為其辦理現金卡，反以其帳戶作為人頭帳戶詐騙他
    人，此顯難為被告所預見或認識，至於對方是否著手以被告
    之帳戶製作虛假資料向銀行詐辦現金卡，此究屬另外之犯罪
    事實，惟仍不能以此推論被告即有公訴人所指具有幫助對方
    詐騙他人之不確定故意。
  (三)被告於99年1月11日因對方要求必須匯款1萬元手續費才能取
    得現金卡，被告遂由其配偶匯款1 萬元至「楊致昇」之帳戶
    內，嗣因對方未依約交付現金卡，被告始覺有異等情，業據
    證人即被告配偶陳柏樺於原審審理時結證詳實（見原審桃簡
    字第57號卷第17頁反面至第18頁），且有匯款入楊致昇帳戶
    之遠東國際商業銀行股份有限公司（下稱遠東商銀）存入憑
    條影本1紙（見偵查卷第13 頁）及戶名為楊致昇之遠東商銀
    存摺往來明細分戶帳（見偵查卷第35、41頁）附卷可按。衡
    情，被告若有認知或預見對方並未替其辦理現金卡，反以其
    帳戶作為詐騙他人款項之人頭帳戶，被告豈有誤信已辦好現
    金卡而匯出1 萬元手續費之理，可見被告提供本件帳戶僅單
    純為供申辦現金卡所用，難認被告具有任由對方將其帳戶挪
    作人頭帳戶以詐騙他人之用亦無所謂之意。是被告為求辦得
    現金卡，誤信對方要求而交付存摺及提款卡，迄數日後匯出
    手續費且未取得現金卡，始知自己亦受騙一事，應堪採信。
  (四)綜上證據及論述，被告將本件帳戶存摺、提款卡及密碼交付
    予自稱「楊小姐」之人，其主觀之認知既係本於託人辦理現
    金卡而交付，其對本件帳戶用途之認知應僅限於此特定事項
    ，自難認被告有提供其帳戶供他人作為人頭帳戶詐欺被害人
    之認知或容認之意，公訴人未深究被告交付帳戶之原因及目
    的，率以被告既交付帳戶，自無法再控制該帳戶，且該帳戶
    確被作為詐欺轉帳之用，遽謂被告有幫助詐欺之不確定故意
    云云，殊嫌率斷，自非可採。此外，復查無其他積極證據足
    資證明被告有何公訴意旨所稱之幫助詐欺取財犯行，揆諸前
    開說明，應認不能證明被告犯罪，應為其無罪之諭知。
四、原審經審理結果，認無積極證據足資證明被告有公訴人所指
    之上開犯行，而為被告無罪之諭知，尚無不合，公訴人上訴
    意旨略以判斷被告是否構成幫助犯罪行為之時間應為 99年1
    月7日，並應審究被告於 99年1月6日將本件帳戶及密碼提供
    與「楊小姐」之際，其主觀上是否係基於幫助他人犯罪之不
    確定犯意，又被告就其交付帳戶之原因供稱：因伊從自由時
    報分類廣告版閱得代辨現金卡之廣告，遂打電話與「楊小姐
    」聯繫，「楊小姐」要伊寄送存摺、提款卡及身分證影本，
    便並於電話中告知提款卡密碼，對方要伊提供上開帳戶，係
    欲為伊製作虛假之存、提款資料供銀行審核伊有薪水，以利
    辦得現金卡，且本件帳戶係伊專為申辦現金卡所辨，且於開
    戶後旋將開戶時所存入之 1,000元領出等語（見原審桃簡字
    第57號卷第22頁反面），是依社會通念及經驗法則斷之，堪
    認被告交付本件帳戶之際，已知對方係從事非法用途（製作
    假交易紀錄），且被告主觀上可預見其無法控制對方日後會
    如何使用其帳戶，且被告亦不期待日後能拿回帳戶，始在交
    付帳戶之前將其存入之款項提領一空，以避免損失，然此正
    足以佐證被告係為求達成中辨現金卡之動機與目的，即使對
    方可能將其帳戶用以從事詐欺取財或其他犯罪行為，被告亦
    無法控制，且容認之，足認被告對「楊小姐」或其他詐騙集
    團成員將其帳戶用以對他人詐欺取財，並不違背其本意，自
    有幫助詐欺取財之不確定故意無訛，被告於99年1月6日交出
    本件帳戶之行為，至99年1月7日被害人遭詐騙集團詐騙而匯
    款至被告上開帳戶之時，已構成幫助詐欺取財之犯行，原審
    未察及此，徒以被告事後於99年1月11日依對方指示匯款10,
    000 元至指定帳戶，且被告僅國小畢業等情，遽採信被告辯
    解其無幫助詐欺認知之犯意，並以被告於 99年1月11日依對
    方指示匯款10,000元之事反推論斷被告於交付本件帳戶之際
    欠缺幫助詐欺之不確定故意，自有未洽等語指摘原判決不當
    。惟刑法上幫助之行為，須有幫助他人犯罪之意思，如無此
    種故意，基於其他原因，以助成他人犯罪之結果，尚難以幫
    助論（最高法院20年上字第1022號判例參照）。申言之，幫
    助故意之內涵，除須行為人對其所實行幫助行為有違法性之
    認識或有認識之可能外（構成要件故意或故意責任），尚須
    對於正犯所實行犯罪行為有具體之認識或有認識之可能性，
    即從犯對於正犯所實行之犯罪構成要件該當性之事實，應有
    所認識或有認識之可能性，始足當之。查社會上因經濟因素
    問題，確有不法份子以求職、代辦貸款或現金卡等廣告為餌
    ，向一時不察之民眾騙取金融帳戶存摺、提款卡及密碼，此
    情多有所聞，本件被告並無因金融帳戶遭人使用而涉嫌詐欺
    之任何前科，有本院被告前案紀錄表在卷可憑。又各人之智
    識及警覺程度，常因年齡、生活經驗、社會歷練等而有差別
    ，以一般常人智識程度及社會經驗而可判別其中必然有詐偽
    之推論，固係以一般社會常人之平均標準而論，然本件被告
    因急需現金卡以解燃眉之急，遂聽信對方要求而提供本件帳
    戶存摺、提款卡及密碼，由對方製作虛假之存、提款資料以
    利辦理現金卡，始依對方指示交付帳戶提款卡及密碼，而為
    詐騙集團所利用等情，已如前述，被告在當時急需用錢之情
    形下，警覺性難免因此降低，或有思慮不周致遭詐騙集團乘
    機利用之處，其交付存摺、提款卡及密碼用以申辦現金卡，
    難謂與常情不符，況被告若係基於幫助詐欺之故意而交付系
    爭帳戶提款卡、密碼等，被告豈有可能於交付提款卡後仍匯
    款10,000元至對方指定之帳戶而甘冒損失之理，故不能因被
    告有交付其帳戶存摺、提款卡及密碼予他人即謂被告對其帳
    戶遭詐騙集團持之做為不法之用有所預見，遑論詐騙集團利
    用被告帳戶詐騙他人之舉是否不違背被告之本意，公訴人提
    起上訴，對被告之上開行為提出許多質疑，固非全然無見，
    惟認定被告犯罪仍應以證據證明之，而公訴人僅執前開情詞
    而為爭執，並對於原審取捨證據及判斷證據證明力之職權適
    法行使，徒憑己見而為不同之評價，砌詞指摘原判決不當，
    難認有理由，應予以駁回。
據上論斷，應依刑事訴訟法第368條，判決如主文。
本案經檢察官張秋雲到庭執行職務。
中    華    民    國   100    年    7     月    27    日
                  刑事第十一庭 審判長法  官  許宗和
                                     法  官  趙功恆
                                     法  官  潘進柳
以上正本證明與原本無異。
不得上訴。
                                     書記官  任正人
中    華    民    國   100    年    7     月    27    日